臺灣高等法院刑事判決　　　　　　　　95年度上易字第2346號
上　訴　人
即　被　告　乙○○
選任辯護人　李巾律師
上列上訴人因妨害名譽案件，不服臺灣臺北地方法院95年度易字
第1580號，中華民國95年10月27日第一審判決（起訴案號：臺灣
臺北地方法院檢察署95年度偵字第6997號），提起上訴，本院判
決如下：
    主  文
上訴駁回。
乙○○緩刑參年。
    事  實
ㄧ、乙○○及甲○○係居住於臺北市○○區○○路健安新城Ｅ區
    之鄰居，分別擔任健安新城Ｅ區管理委員會之主任委員及候
    補委員。緣乙○○於民國95年1月19日晚間9時30分許，在臺
    北市○○區○○路35巷9號地下室召開管理委員會議時，因
    阻止甲○○發言，而與甲○○發生爭執之際，竟基於意圖散
    布於眾，而指摘足以毀損他人名譽之事之概括犯意，出言向
    在場之管理委員黃秀妙、住戶鄧新園、管理委員會總幹事魯
    慶祥等數名與會人員，指摘甲○○為「詐欺犯」之不實事項
    ，足以毀損甲○○之名譽；復指示不知情之魯慶祥製作「健
    安新城社區Ｅ區管理委員會95年1月20日健安壹外字第014
    號函」，內容略以：「查本社區Ｅ區3號樓候補委員甲○○
    先生，已違反『健安新城Ｅ區住戶規約』第21條第4項：『
    有重大喪失債信情事，尚未了結或了結後尚未逾2年者。』
    因此甲○○君已『不得充任管理委員（含候補委員），其
    已充任者，即當然解任』，特此核報，以重『健安新城Ｅ區
    住戶規約』與信用……」等不實文字，指摘甲○○有重大喪
    失債信情事，不得充任管理委員會候補委員云云，並由乙○
    ○於同年月21日將該函文張貼於健安新城Ｅ區各棟大樓1樓
    之公告欄，供不特定社區住戶觀覽而散布之，亦足以毀損甲
    ○○之名譽。
二、案經甲○○訴由臺北市政府警察局松山分局報請臺灣臺北地
    方法院檢察署檢察官偵查起訴。
    理  由
一、訊據被告乙○○固不否認有於前揭時、地召開健安新城Ｅ區
　　管理委員會議時，阻止告訴人甲○○發言之事實，亦不否認
　　有於公告欄張貼上開函件，惟矢口否認有何誹謗犯行，辯稱
    ：伊是冤枉的，並沒有錯，伊依法令所為職務上的行為，並
    無妨害名譽的犯意、犯行，伊無惡意，。原審認事用法有誤
    ，依據健安新城規約第23條規定，主任委員可以代表管理委
    員會執行職務；第22條規定管理委員應遵守規約，又第21條
    有明文規定管理委員當然解職的情形，基於上述規定，伊係
    執行職務，並無有惡意；又告訴人曾在管理委員會服務中心
    聲稱其平日金錢往來很多，有2本支票簿等情，之後伊發現
    法院自94年7月19日起至29日止，連續4次同時寄掛號信給告
    訴人及其子，且有人提供告訴人涉犯詐欺案件之開庭通知，
    向伊檢舉告訴人，管理委員會總幹事魯慶祥、社區警衛及前
    來服務中心辦事之人聊天時亦曾提及告訴人似乎債信有問題
    ，故伊主觀上認告訴人有重大喪失債信情事，符合健安新城
    Ｅ區住戶規約第21條所定管理委員當然解任事由，伊在開會
    時就對告訴人說「你現在有一個案子，你現在最好不要再講
    話，你已經不是委員，也不是候補委員」，但告訴人非講話
    不可，伊就說「你最好是出去，你自己有案子在法院審理中
    」等語，伊並未稱告訴人為詐欺犯；且伊將告訴人當然解任
    之事予以公告，純係依規定執行社區主任委員職務之行為，
    且與社區公共利益有關，並非誹謗云云。經查：
（一）、被告及告訴人係居住於臺北市○○區○○路健安新城Ｅ
        區之鄰居，分別擔任健安新城Ｅ區管理委員會之主任委
        員及候補委員，而被告於95年1月19日晚間9時30分許，
        在臺北市○○區○○路35巷9號地下室召開管理委員會
        議時，因阻止告訴人發言，而與告訴人發生爭執之際，
        出言向在場之管理委員黃秀妙、住戶鄧新園、管理委員
        會總幹事魯慶祥等數名與會人員，指摘告訴人為詐欺犯
        等情，業據告訴人於原審及本院審理時指證明確，核與
        證人黃秀妙、鄧新園及魯慶祥於原審審理時證述情節大
        致相符（見本院準備程序筆錄、審理筆錄及原審95年8
        月30日、9月27日審判筆錄），被告在會場向黃秀妙等
        人指摘告訴人為詐欺犯乙節，應堪認定。被告否認有向
        與會人士指稱告訴人係詐欺犯云云，自不足採。
（二）、又被告於前開會議結束後，復指示魯慶祥製作「健安新
        城社區Ｅ區管理委員會95年1月20日健安壹外字第014
        號函」，內容略以：「查本社區Ｅ區3號樓候補委員甲
        ○○先生，已違反『健安新城Ｅ區住戶規約』第21條第
        4項：『有重大喪失債信情事，尚未了結或了結後尚未
        逾2年者。』因此甲○○君已『不得充任管理委員（含
        候補委員），其已充任者，即當然解任』，特此核報，
        以重『健安新城Ｅ區住戶規約』與信用……」等文字，
        指摘告訴人有重大喪失債信情事，不得充任管理委員會
        候補委員云云，並由被告於同年月21日將該函文張貼於
        健安新城Ｅ區各棟大樓一樓之公告欄，供不特定社區住
        戶觀覽而散布之事實，亦為被告所不否認，並有告訴人
        、證人黃秀妙、鄧新園、魯慶祥於原審審理時之證述及
        上開函件在卷可稽（見原審95年8月30日、9月27日審判
        筆錄、偵查卷第27頁），此部分事實亦堪認定。
（三）、按言論自由固屬憲法所保障之基本權利，任何人或國家
        均不應任意加以侵害，惟為維護個人隱私權，使不受不
        合理之侵害，且為避免妨害他人名譽、信用，刑法妨害
        名譽及信用罪章乃定有侮辱、誹謗、損害信用之處罰，
        目的在賦予言論自由以合理之約束及規範。而刑法誹謗
        罪之成立，除行為人在客觀上有指摘或傳述足以毀損他
        人名譽之事實外，尚須主觀上有毀損他人名譽之故意，
        方具構成要件該當性，而行為人是否具有主觀構成要件
        之故意，尚須依當時具體情況客觀判斷之。而立法者為
        免爭論，於一般誹謗罪之情形，以刑法第311條明定阻
        卻構成要件事由，倘行為人係以「善意」發表言論而客
        觀上符合該條所定之要件者，縱足以造成毀損他人名譽
        之結果，亦不該當於誹謗罪之構成要件，探求此規定之
        意涵，亦可知立法者意欲尋求名譽保護及言論自由間之
        折衷。故名譽之保護並非無所限制，否則倘任意箝制言
        論，適足為社會一般多數人之害，亦阻礙整體人類社會
        之進步及公共利益之推展。司法院大法官會議釋字第
        509號解釋亦明文揭櫫：「言論自由為人民之基本權利
        ，憲法第11條有明文保障，國家應給予最大限度之維護
        ，俾其實現自我、溝通意見、追求真理及監督各種政治
        或社會活動之功能得以發揮。惟為兼顧對個人名譽、隱
        私及公共利益之保護，法律尚非不得對言論自由依其傳
        播方式為合理之限制。刑法第310條第1項及第2項誹謗
        罪即係保護個人法益而設，為防止妨礙他人之自由權利
        所必要，符合憲法第23條規定之意旨。至刑法同條第3
        項前段以對誹謗之事，能證明其為真實者不罰，係針對
        言論內容與事實相符者之保障，並藉以限定刑罰權之範
        圍，非謂指摘或傳述誹謗事項之行為人，必須自行證明
        其言論內容確屬真實，始能免於刑責。惟行為人雖不能
        證明言論內容為真實，但依其所提證據資料，認為行為
        人有相當理由確信其為真實者，即不能以誹謗罪之刑責
        相繩，亦不得以此項規定而免除檢察官或自訴人於訴訟
        程序中，依法應負行為人故意毀損他人名譽之舉證責任
        ，或法院發現其為真實之義務」之意旨。從而，行為人
        是否構成刑法毀謗罪，端視其有無誹謗之故意及所述是
        否屬實。倘檢察官於訴訟程序中，已提出積極證據證明
        行為人係出於惡意而指摘、傳述足以毀損他人名譽之事
        ，或行為人空言辯稱所指摘之事為真實，卻無相當證據
        足徵其所述屬實，或未能提出足認其有相當理由確信其
        所述為真實之證據資料，自難謂係出於善意為之，而有
        刑法第310條第3項前段及第311條規定之適用。本件被
        告辯稱：告訴人曾在管理委員會服務中心聲稱其平日金
        錢往來很多，有2本支票簿等情，之後伊發現法院自94
        年7月19日起至29日止，連續4次同時寄掛號信給告訴人
        及其子，且有人提供告訴人涉犯詐欺案件之開庭通知，
        向伊檢舉告訴人，魯慶祥、社區警衛及前來服務中心辦
        事之人聊天時亦曾提及告訴人似乎債信有問題，故伊主
        觀上認告訴人有重大喪失債信情事云云，固據其提出臺
        灣臺北地方法院檢察署94年度他字第4298號（即94年度
        偵字第14778號）詐欺案件開庭通知及勇士大樓管理公
        司代收住戶掛號信件登記簿為證（見原審卷第19、50頁
        ），然查：
     1、告訴人雖曾於94年間遭案外人匯慶有限公司（下稱匯慶
        公司）以「告訴人與其子王博民共同基於意圖為自己不
        法所有之犯意聯絡，於90年7月27日在不詳地點，由王
        博民出面，以其有急用，需資金週轉為由，向匯慶公司
        調借新臺幣（下同）8萬元，匯慶公司因資金運作亦有
        困難，僅同意貸與新臺幣5萬元，王博民言明數日如數
        返還，致匯慶公司陷於錯誤，遂於同日匯款5萬元至其
        傳真指定之告訴人設於臺北銀行文德分行之帳戶，惟王
        博民事後並未如期清償，屢經匯慶公司催討，亦置之不
        理」等情為由，對告訴人及王博民提起詐欺告訴，然經
        臺灣臺北地方法院檢察署檢察官偵查結果，以「匯慶公
        司係因與王博民任職之隆豐公司有業務往來，方借款與
        王博民，並非王博民施用詐術使匯慶公司陷於錯誤而貸
        與款項。且王博民自始均未否認前揭債務，事後亦開立
        支票以為清償，足徵其借款之初，主觀上並無不法所有
        之意圖，事後縱無法如期兌現，亦難遽認其於借款之初
        ，即有不法所有之意圖，或借款行為即係施用詐術。至
        告訴人僅單純提供帳戶，並未參與借款行為，此為匯慶
        公司代表人曾秀圓所是認，而王博民向匯慶公司借款並
        無不法所有之意圖或有施用詐術之行為，核告訴人與王
        博民所為，均與刑法詐欺罪之構成要件有間，此外，復
        查無其他積極證據足認渠等涉有詐欺犯行」為由，認告
        訴人與其子王博民罪嫌均有不足，而於94年9月22日以
        94 年度偵字第14778號為不起訴處分確定，此有卷附臺
        灣臺北地方法院檢察署檢察官94年度偵字第14778號不
        起訴處分書足憑（見偵查卷第41至42頁），且依告訴人
        之全國刑案資料查註表以觀，告訴人並無任何前科（見
        偵查卷第40頁），顯見告訴人確無詐欺他人或重大喪失
        債信情事，被告指摘告訴人為「詐欺犯」、「有重大喪
        失債信情事，尚未了結或了結後尚未逾2年者，已不得
        充任候補委員」等情，顯與事實不符，被告辯稱其指摘
        告訴人之事項為真實云云，尚難採信。
     2、被告雖以前揭情詞置辯，然查被告所提出之上開詐欺案
        件開庭通知及代收住戶掛號信件登記簿，僅足證明告訴
        人涉嫌詐欺經檢察官偵查中，尚難遽認告訴人確有詐欺
        罪行，且前開詐欺案件早於94年9月22日即由檢察官偵
        查終結而為不起訴處分在案，業如前述，然被告直至95
        年1月19日開會之前，始終未曾向告訴人方面查證，於
        開會當時復未指明其質疑告訴人有詐欺或重大喪失債信
        情事之原委，亦未予告訴人說明之機會，此為被告所不
        否認，被告即片面逕自肯認其自第3人傳聞而來指摘告
        訴人之內容全屬真實，且率爾指摘告訴人為「詐欺犯」
        ，顯見其並無相當理由確信所指摘之事為真實；參以證
        人魯慶祥證稱：被告指稱告訴人為「詐欺犯」後，告訴
        人即當場表示沒這回事，並大概陳述是他兒子有1個支
        票的事情，與他無關等語（見原審95年9月27日審判筆
        錄第4頁），是告訴人既已當場就所涉詐欺案件略加說
        明，被告竟仍未於開會後盡查證之責，猶逕自在社區各
        棟大樓1樓之公告欄張貼函文，指摘告訴人「有重大喪
        失債信情事，已不得充任候補委員」云云，難謂其有相
        當理由確信所指摘為真實。
     3、被告任意以「詐欺犯」及「有重大喪失債信情事，尚未
        了結或了結後尚未逾2年者，已不得充任候補委員」等
        言語及文字指摘告訴人，而該等用語及文句，復足以使
        一般人對於告訴人之人格為負面評價，致毀損、貶抑告
        訴人之名譽，且被告所指摘之事，非但不能舉證為真實
        ，復全然未加查證，而無相當理由確信其所述屬實，顯
        見其主觀上確有誹謗告訴人名譽之「惡意」，難認其係
        以善意發表言論，揆諸前開說明，自無刑法第310條第3
        項前段及第311條規定之適用。又被告於召開管理委員
        會時，當場向黃秀妙等與會人士指摘告訴人為「詐欺犯
        」，復將上開指摘告訴人之函文張貼於社區各棟大樓1
        樓之公告欄，使不特定社區住戶得以觀覽，亦足認其主
        觀上有散布於眾之意圖至明。被告辯稱：伊主觀上認所
        指摘之事為真實，且伊係依規定執行社區主任委員職務
        之行為，與社區公共利益有關，並無誹謗之故意，應予
        不罰云云，均不足採。
（四）、綜上，本件被告以「詐欺犯」一語及「違反『健安新城
        Ｅ區住戶規約』第21條第4項：『有重大喪失債信情事
        ，尚未了結或了結後尚未逾2 年者。』因此甲○○君已
        『不得充任管理委員（含候補委員），其已充任者，即
        當然解任』，特此核報，以重『健安新城Ｅ區住戶規約
        』與信用……」等文字，指摘告訴人，依一般社會通念
        客觀判斷，已足使告訴人在社會上之人格評價產生減損
        ，因而貶抑告訴人之名譽，至為明確。本件事證明確，
        被告犯行洵堪認定。
二、查被告行為後，刑法業於94年2月2日修正公布，95年7月1日
    起施行。按行為後法律有變更者，適用行為時之法律，但行
    為後之法律有利於行為人者，適用最有利於行為人之法律，
    刑法第2條第1項定有明文。茲本條係規範行為後法律變更所
    生新舊法律比較適用之準據法，本身尚無新舊法比較之問題
    ，於新法施行後，應一律適用新法第2條第1項之規定，為「
    從舊從輕」之比較。而本次法律變更，比較時應就罪刑有關
    之共犯、未遂犯、想像競合犯、牽連犯、連續犯、結合犯，
    以及累犯加重、自首減輕暨其他法定加減原因（如身分加減
    ）與加減例等一切情形，綜其全部罪刑之結果而為比較（最
    高法院95年5月23日95年度第8次刑事庭會議決議參照）。經
    查：
（一）、刑法第310條第1項誹謗罪及同條第2項加重誹謗罪之法
        定刑分別為「1年以下有期徒刑、拘役或銀元5百元以下
        罰金」、「2年以下有期徒刑、拘役或銀元1千元以下罰
        金」，就罰金刑部分，依修正後刑法施行法第1條之1及
        修正後刑法第33條第5款之規定，前開誹謗罪及加重誹
        謗罪所得科處之罰金刑最高額分別為新臺幣1萬5千元、
        3萬元，最低額則均為新臺幣1千元，然依被告行為時法
        律，即罰金罰鍰提高標準條例第1條前段暨修正前刑法
        第33條第5款之規定，前開誹謗罪及加重誹謗罪之罰金
        刑最高額分別為銀元5千元（即新臺幣1萬5千元）、銀
        元1萬元（即新臺幣3萬元），然最低額均僅為銀元1元
        （即新臺幣3元）。比較新、舊法結果，自以行為時即
        修正前之法律較有利於被告。
（二）、被告行為後，刑法第56條連續犯之規定業經刪除，被告
        之數犯罪行為，於新法施行後，應予分論併罰。此刪除
        雖非犯罪構成要件之變更，但顯已影響行為人刑罰之法
        律效果，自屬法律有變更，依刑法第2條第1項規定，比
        較新、舊法結果，仍應適用較有利於被告之行為時法律
        即舊法論以連續犯。
（三）、刑法第41條第1項前段關於易科罰金之規定修正為「犯
        最重本刑為5年以下有期徒刑以下之刑之罪，而受6個月
        以下有期徒刑或拘役之宣告者，得以新臺幣1千元、2千
        元或3千元折算1日，易科罰金」，然依被告行為時法律
        ，即修正前刑法第41條第1項前段：「犯最重本刑為5年
        以下有期徒刑以下之刑之罪，而受6個月以下有期徒刑
        或拘役之宣告，因身體、教育、職業、家庭之關係或其
        他正當事由，執行顯有困難者，得以1元以上3元以下折
        算1日，易科罰金」，暨修正前罰金罰鍰提高標準條例
        第2條：「依刑法第41條易科罰金者，均就其原定數額
        提高為1百倍折算1日；法律所定罰金數額未依本條例提
        高倍數，或其處罰法條無罰金刑之規定者，亦同」等規
        定，易科罰金之折算標準最高為銀元3百元即新臺幣9百
        元，最低為銀元1百元即新臺幣3百元。比較新、舊法結
        果，適用被告行為時即修正前之法律，對被告較為有利
        。
（四）、綜上法律修正前、後之比較，揆諸前揭最高法院決議及
        刑法第2條第1項所定之「從舊從輕」原則，適用被告行
        為時法律，對被告較為有利，自應適用修正前刑法及罰
        金罰鍰提高標準條例等相關規定。
三、核被告於會場出言向與會人士指摘告訴人為「詐欺犯」之所
    為，係犯行為時刑法第310條第1項之誹謗罪，其張貼指摘告
    訴人有重大喪失債信情事之函文而散布之行為，係犯同條第
    2項之散布文字指摘足以毀損他人名譽之事罪。其利用不知
    情之魯慶祥製作指摘告訴人之函件，為間接正犯。又其先後
    2次犯行，時間緊接，所犯係基本構成要件相同之罪名，顯
    係基於概括犯意為之，為連續犯，應依修正前刑法第56條之
    規定，論以一情節較重之散布文字指摘足以毀損他人名譽之
    事罪，並加重其刑。
四、原審因依刑法第2條第1項前段、修正前刑法第310條第2項、
    第56條、第41條第1項前段，罰金罰鍰提高標準條例第1條前
    段、修正前罰金罰鍰提高標準條例第2條，現行法規所定貨
    幣單位折算新臺幣條例第2條規定，並審酌被告與告訴人係
    鄰居，被告身為社區管理委員會主任委員，竟於召開管理委
    員會議時，當眾以「詐欺犯」之不實事項指摘告訴人，嚴重
    貶損告訴人之名譽，復以張貼函文之方式指摘告訴人有重大
    喪失債信情事，不得充任管理委員會候補委員，對告訴人之
    人格絲毫未予尊重，犯後猶飾詞卸責，否認犯行，犯後態度
    不佳，然其已年逾70，並無前科，有本院被告前案紀錄表在
    卷可稽，素行尚可，暨其對個人名譽人格權保護之智識程度
    不高等一切情狀，以被告乙○○連續散布文字，指摘足以毀
    損他人名譽之事，處拘役50日，如易科罰金，以銀元300元
    即新臺幣900元折算1日，並諭知易科罰金之折算標準。其認
    事用法，洵無不當，被告上訴否認犯罪，指摘原判決不當，
    非有理由，其上訴應予駁回。
五、末查被告前未曾因故意犯罪受有期徒刑以上刑之宣告，有本
    院被告前案紀錄表可參，犯後坦承罪行，態度良好，並與被
    害人達成和解，有和解書在卷可憑，而被害人復表示宥恕被
    告，不再追訴其刑責，綜合上情，本院認被告經此教訓，當
    知警惕，而無再犯之虞，所宣告之刑以暫不執行為適當，爰
    宣告緩刑3年，以啟自新。
據上論斷，應依刑事訴訟法第368條，刑法第74條第1項第1款判
決如主文。
本案經檢察官郭啟東到庭執行職務。
中　　華　　民　　國　　96　　年　　1 　　月　　30　　日
　　　　　　　　　刑事第八庭審判長法　官　鄭文肅
　　　　　　　　　　　　　　　　  法　官　陳國文
　　　　　　　　　　　　　　　　  法　官　江國華
以上正本證明與原本無異。
不得上訴。
                                  書記官  陳玉嬋
中　　華　　民　　國　　96　　年　　1 　　月　　31　　日
附錄本案論罪科刑法條全文：
中華民國刑法第310條
意圖散布於眾，而指摘或傳述足以毀損他人名譽之事者，為誹謗
罪，處1年以下有期徒刑、拘役或5百元以下罰金。散布文字、圖
畫犯前項之罪者，處2年以下有期徒刑、拘役或1千元以下罰金。
對於所誹謗之事，能證明其為真實者，不罰。但涉於私德而與公
共利益無關者，不在此限。
